臺灣臺北地方法院民事判決　　　　　　　　95年度國字第19號
原　　　告　乙○○
　　　　　　　　　　　　號4樓.
訴訟代理人　蔡樹基律師
被　　　告　內政部警政署刑事警察局
法定代理人　甲○○
訴訟代理人　翁方彬律師
上列當事人間國家賠償事件，本院於民國九十六年七月二十四日
言詞辯論終結，判決如下：
    主      文
原告之訴及假執行之聲請均駁回。
訴訟費用由原告負擔。
    事實及理由
一、原告主張：
    原告係罹患遺傳性精神分裂症之患者，民國94年11月08日下
    午5時因金馬獎恐嚇案，遭被告會同基隆市警察局刑警隊，
    於原告位於基隆市之住處將原告拘提。原告於家中被捕當時
    ，並未見有任何媒體在場，嗣後卻於台灣電視股份有限公司
    （下稱台視）新聞報導中，發現有原告於家中之畫面，顯係
    被告所屬警務人員故意於原告家中以針孔攝影機拍攝後，提
    供予新聞媒體播放。嗣後原告抵達被告機關時，被告所屬人
    員又未依精神衛生法之規定，為原告戴頭套或全罩式安全帽
    ，且於原告低頭閃避媒體時，命原告抬頭曝光於媒體，導致
    原告名譽、肖像等權利受有損害，更使原告先前向全國各慈
    善團體申請之生活補助相繼遭拒，因而喪失社會救助資源。
    被告所屬人員已違法侵害原告權益，爰依國家賠償法第2條
    第2項規定，請求被告賠償原告名譽、肖像等權利之損害新
    台幣（下同）60萬元、精神上損害55萬元，以及喪失社會救
    助資源之損害15萬元、父親羅壽來喪失就醫照護之損害20萬
    元共計150萬元，並聲明：(一)被告應給付原告150萬元，及自
    95年11月17日起至清償日止按週年利率5%計算之利息。(二)被
    告應於聯合報、中國時報、自由時報、蘋果日報頭版連續刊
    登如附表所示之半版道歉啟示三日，標題部分使用標楷體
    200%大小之字體，內文部分使用標楷體120%大小之字體。(三)
    願供擔保請准宣告假執行。
二、被告辯稱：
  (一)被告於押解原告前，無從依警用電腦系統中之資料知悉原告
    係精神病患，且據警政署所頒布警察機關偵辦刑案新聞處理
    應行注意要點之規定，僅未滿18歲之犯罪嫌疑人始需配戴頭
    套，故被告之行為並無故意或過失可言。又原告前科累累，
    對於向金馬獎大會恐嚇取財之犯罪計劃相當縝密細緻，犯罪
    手法之高明與周詳遠勝於一般社會大眾，觀其所為顯然具有
    嚴重之反社會人格違常，依精神衛生法施行細則第2條第1項
    之規定，可知原告並非該法所稱之病人，自無精神衛生法第
    37條之適用。
  (二)原告提出台視新聞報導畫面，雖有原告於家中被捕當時之畫
    面，惟經被告詢問所屬承辦偵查員，並無任何人向台視新聞
    提供該等錄影畫面。因此縱認原告有精神衛生法第37條規定
    之適用，則拍攝原告遭押解過程之行為主體，為電子媒體工
    作者，並非被告所屬人員，亦與被告無關。被告所屬人員對
    於本案之偵查行為既無任何故意或過失，則原告所受之損害
    ，被告自無任何賠償義務可言。並聲明：原告之訴及假執行
    之聲請均駁回。
三、兩造不爭執之事實：
  (一)原告於94年11月08日下午5時，因金馬獎恐嚇案，遭被告會
    同基隆市警察局刑警隊於基隆住處拘提，前往內政部警政署
    刑事警察局；在押解過程中，被告所屬公務員未為原告配戴
    頭套或全罩式安全帽。
  (二)依國立台灣大學醫學院附設醫院（下稱台大醫院）精神鑑定
    結果，原告罹患妄想型精神分裂症，經該院判定為心神喪失
    ，有該院函文一份在卷可稽（本院卷第61頁）。
  (三)依94年11月08日台視新聞報導畫面所示部分片段（即本院勘
    驗筆錄附圖11至圖14），係於原告家中臥室所拍攝，有本院
    勘驗筆錄及附圖在卷可稽（本院卷第192至202頁）。
四、按未經病人及其保護人或病人及其家屬同意者，不得對病人
    錄音、錄影或攝影，精神衛生法第37條固有明文。而國家依
    國家賠償法第2條第2項規定所負損害賠償責任，係就公務員
    職務上侵權行為所負之間接責任，必先有特定之公務員於執
    行職務行使公權力時，因故意或過失不法侵害人民之自由或
    權利，已構成職務上之侵權行為時，或該公務員怠於執行職
    務，致人民之自由或權利遭受損害時，國家始應對該受損害
    之人民負賠償之責任。又當事人主張有利於己之事實，就其
    事實有舉證之責任，其因公務員職務上侵權行為所生之損害
    賠償請求權，以有損害之發生，及公務員有故意或過失不法
    侵害他人權利之事實外，並以二者之間有相當因果關係為其
    成立要件，若其行為並無不法，或其行為並無故意或過失，
    即無賠償之可言。是倘公務員否認有侵權行為，即應由請求
    人就此利己之事實舉證證明，若請求人先不能舉證以證實自
    己主張之事實為真實，則公務員就其抗辯事實即令不能舉證
    ，或所舉證據尚有疵累，亦應駁回請求人之請求，此觀民事
    訴訟法第277條前段規定及最高法院17年上字第917號判例即
    明。另法律之種類繁多，對於各類法律之規定，公務員有無
    怠於執行職務之行為、該受損害之人民是否得請求賠償損害
    ，則應就具體個案探求該法律規範保障目的而定。
五、原告主張：被告所屬偵查員拘提原告時，並未依精神衛生法
    之規定為原告戴頭套或全罩式安全帽，且於原告低頭閃避媒
    體時，又命原告抬頭曝光於媒體，導致原告名譽、肖像等權
    利受有損害云云。被告則否認之，並以前詞置辯。經查：
  (一)按精神衛生法第37條規定之立法目的，固然在於保護精神病
    患之人格權，避免因他人之錄音、錄影或攝影行為而受有損
    害；惟依該規定文義所示，係針對一般不特定人課以上開消
    極不作為義務，但並未明文針對國家機關課以積極作為義務
    ，以保護精神病患不被他人錄音、錄影或攝影。從而探求精
    神衛生法第37條規定之規範保障目的，不能認為被告所屬公
    務員於拘提原告時，負有為原告準備頭套或全罩式安全帽，
    以避免遭新聞媒體攝影之積極行為義務。故原告主張因被告
    所屬公務員怠於執行職務，致原告之人格權受侵害云云，並
    無理由。
  (二)且依被告於職務上所有關於原告之前科資料所示，並無任何
    記載足以顯示原告為精神病患，有被告提出之資料作業集中
    查詢報表一份付卷可稽（見本院卷第70至74頁）。此外原告
    並未舉證證明被告所屬公務員於拘提原告之前，確實業已知
    悉原告罹患精神疾病，是原告既未舉證證明被告所屬公務員
    有何故意或過失不法侵害其權利之行為，致受有損害，及上
    開損害與被告所屬公務員之行為有相當因果關係，揆諸前開
    說明，原告主張被告應負國家賠償責任一節，並無理由。
六、原告又主張其於家中遭拘提時，並無新聞媒體記者在場，嗣
    後台視新聞報導內容竟有原告家中臥室之畫面，顯係被告所
    屬警務人員故意用針孔攝影機拍攝後提供予記者播放云云。
    被告則否認之，並以前詞置辯。經查原告提出之台視新聞報
    導光碟內容，業經本院於96年7月6日進行勘驗，有勘驗筆錄
    一份及附圖在卷可稽（本院卷第192 頁、第193-202頁），而
    勘驗筆錄附圖11至圖14部分之畫面，確實於原告家中臥室所
    拍攝（本院卷第198-199頁），為兩造所不爭執。惟台視新
    聞報導光碟內容僅能證明，原告於家中遭拘提時之畫面，確
    實經電視新聞報導而為公眾所知悉，但據此不能證明該等畫
    面係由被告所屬公務員所拍攝，自不足以認定被告所屬公務
    員有侵害原告名譽、肖像等權利之不法行為。原告嗣後雖又
    改稱，原告家中臥室之畫面縱非被告所屬警察人員所拍攝，
    其允許記者進入原告家中拍攝亦有過失云云。然原告既已主
    張其遭拘提時，家中並無新聞媒體記者在場等情，則原告復
    稱被告允許記者進入原告家中拍攝云云，顯然矛盾，並不足
    信。原告就所主張既未舉證以實其說，揆諸前開規定，原告
    之主張，並無理由。
七、綜上所述，原告依國家賠償法第2條第2項規定，請求被告給
    付150萬元，及自95年11月17日起至清償日止按週年利率5 %
    計算之利息，並於聯合報、中國時報、自由時報、蘋果日報
    頭版連續刊登如附表所示之半版道歉啟示三日，為無理由，
    應予駁回。原告之訴既無理由，則其假執行之聲請亦失所附
    麗，併予駁回。
八、因本件事證已臻明確，兩造其餘主張、陳述及所提之證據，
    經本院審酌後認與判決結果不生影響，爰不一一論述，附此
    敘明。
九、訴訟費用負擔之依據：民事訴訟法第78條。
中　　華　　民　　國　　96　　年　　8　 　月　　10　　日
                  民事第六庭    法　官　邱  琦
以上正本係照原本作成
如對本判決上訴，須於判決送達後20日內向本院提出上訴狀
中　　華　　民　　國　　96　　年　　8 　　月　  10  　日
                    　　　　　　書記官　池東旭
附表：『因侵犯乙○○先生人權、人格、法益及自由權，鄭重道
      歉啟事。〈標題〉。本局於94年11月08日因乙○○先生涉
      及第42屆金馬獎恐嚇案，本局派偵一隊組長張意唐及組員
      逮捕拘提時，未依精神衛生法第37條所定：「未經病人及
      其保護人或病人及其家屬同意者，不得對病人錄音、錄影
      或攝影」之規定，為羅先生戴頭套併強命其抬頭讓國內外
      電子媒体及報紙平面媒体公開報導，且在羅先生住宅逮捕
      時，擅自攝錄當場住家全部過程畫面，提供給台灣電視股
      份有限公司新聞部於晚上七點檔新聞作全部實況報導，侵
      害羅先生之肖像權、影像權、姓名權、人格權、名譽權，
      及不被報導自由權等，本局因未善盡管制媒体之責，更造
      成羅先生因報導，名譽受損，造成喪失滅少社會資源救助
      〈慈善團体〉及因報導影響造成羅先生父親羅壽來被安養
      院拒收安置〈肢障、半身不遂，有導尿管需要專人照護〉
      ，使羅壽來先生滅損喪失就養就醫及照護環境等情，本
      局特此登報鄭重道歉，以示以至誠取得乙○○先生及羅壽
      來先生之諒解，並示負責之意。往後本局將依精神衛生法
      及身心障礙者保護法之規定，對身障弱勢者之合法權益，
      作到周全之保障與尊重。特此登報聲明如上。內政部警政
      署刑事警察局局長甲○○。』
